臺灣彰化地方法院民事裁定　96年度婚再字第1號
再審原告　　乙○○
再審被告　　甲○○
訴訟代理人　丙○○律師
上開當事人間聲請再審事件，再審原告對於本院民國95年03月10
日95年度婚字第59號判決提起再審之訴，本院裁定如下：
    主      文
再審之訴駁回。
再審訴訟費用由再審原告負擔。
    事實及理由
一、再審原告主張略以：
  (一)緣再審被告與再審原告間前因離婚事件，業經鈞院95年04月
    28日判決，准兩造離婚，不外以再審原告未於言詞辯論期日
    到場，依一造辯論而為判決准兩造離婚。其理由乃據再審被
    告片面之詞為斷，是認再審原告惡意遺棄。惟再審原告係因
    工作長年居住外地（戶籍地以外）根本未住居戶籍地甚至是
    彰化縣秀水鄉，因此根本不可能收受法院以戶籍地為送達地
    之任何送達形式（包括寄送達）之任何文書，且就此情再審
    被告亦知之甚詳。查再審原告並無惡意遺棄，此觀諸再審原
    告尚在幾年前將存款於農會之80 多萬元之再審原告名義之
    存摺，過名給兩造所生之子女。再審原告表達能力欠佳，或
    因此與家人相處較為無趣冷淡，但顧家愛妻疼，則與常人無
    異，驟聞判決離婚，毫無辯解餘地，如若事實非然，再審原
    告情何以堪！
  (二)民事訴訟法第496條規定：「有下列各款情形之一者，得以
    再審之訴對於確定終局判決聲明不服。但當事人已依上訴主
    張其事由或知其事由而不為主張者，不在此限：一、適用法
    規顯有錯誤者。二、判決理由與主文顯有矛盾者。三、判決
    法院之組織不合法者。四、依法律或裁判應迴避之法官參與
    裁判者。五、當事人於訴訟未經合法代理者。六、當事人知
    他造之住居所，指為所在不明而與涉訟者。但他造已承認其
    訴訟程序者，不在此限。七、參與裁判之法官關於該訴訟違
    背職務犯刑事上之罪者，或關於該訴訟違背職務受懲戒處分
    ，足以影響原判決者。八、當事人之代理人或他造或其代理
    人關於該訴訟有刑事上應罰之行為，影響於判決者。九、為
    判決基礎之證物係偽造或變造者。一○、證人、鑑定人、通
    譯、當事人或法定代理人經具結後，就為判決基礎之證言、
    鑑定、通譯或有關事項為虛偽陳述者。一一、為判決基礎之
    民事、刑事、行政訴訟判決及其他裁判或行政處分，依其後
    之確定裁判或行政處分已變更者。一二、當事人發現就同一
    訴訟標的在前已有確定判決或和解、調解或得使用該判決或
    和解、調解者。一三、當事人發現未經斟酌之證物或得使用
    該證物者。但以如經斟酌可受較有利益之裁判者為限。前項
    第七款至第十款情形，以宣告有罪之判決或處罰鍰之裁定已
    確定，或因證據不足以外之理由，而不能為有罪之確定判決
    或罰鍰之確定裁定者為限，得提起再審之訴。第二審法院就
    該事件已為本案判決者，對於第一審法院之判決不得提起再
    審之訴。」
  (三)民事訴訟法第 138條所規定之寄存送達，限於不能依同法第
    136條及第137條規定行送達者，始得為之，設其送達之處所
    ，雖原為應受送達人之住居所、事務所或營業所而實際上已
    變更者，該原住居所、事務所或營業所，即非應為送達之處
    所，自不得於該原處所為寄存送達。又依第一百三十八條之
    規定為寄存送達，除須將應送達之文書寄存送達地之自治或
    警察機關外，並須製作送達通知書，記明寄存文書之處所，
    黏貼於應受送達人住居所、事務所或營業所門首，俾應受送
    達人知悉寄存之事實，前往領取，二者缺一均不能謂為合法
    之送達（參最高法院64年9月19日台抗字第481號判例）。
  (四)民事訴訟法第 496條規定：「再審之訴，應於三十日之不變
    期間內提起。前項期間，自判決確定時起算，判決於送達前
    確定者，自送達時起算；其再審之理由發生或知悉在後者，
    均自知悉時起算。但自判決確定後已逾五年者，不得提起。
    以第四百九十六條第一項第五款、第六款或第十二款情形為
    再審之理由者，不適用前項但書之規定。」
  (五)再審被告所陳報再審原告之戶籍地址雖屬無誤，然該址乃再
    審原告之父（不識字）實際住居該處，至於再審原告則僅自
    出生至初中畢此段人生始住居該處，嗣后即未再有住居該處
    之事實，抑有進者，再審被告就再審原告上開幾十年未住居
    該戶籍地址之事實知之甚稔，蓋再審被告既謂再審原告離鄉
    背景數十載，而起訴書所載原被告均是彰化縣秀水鄉隔鄰村
    里之地址，則再審被告一方面明知再審原告不在彰化縣秀水
    鄉，一方面又謂再審原告住居在戶籍地，豈非明顯矛盾，而
    此易察之矛盾點，原審竟忽視不察似嫌輕率灼然。因此，再
    審被告上開行為，符合民事訴訟法第四百九十六條規定第一
    項第六款規定，當事人知他造之住居所，指為所在不明而與
    涉訟者。故再審原告得據此聲請再審。
  (六)再審原告於94年10月前住居於台北市○○街，於當地之果菜
    市場工作，94年10月後則遷居租賃於台北縣三重市現址，迄
    今一年多，而原審起訴狀遞狀時間係94年12月21日，嗣起訴
    狀繕本於95年01月19日寄存於秀水警察分駐所，後分別於95
    年02月10日、02月24日二次開庭因無從收受而未出庭行使法
    律賦予之訴訟防禦權，且因判決書亦無法收到，故亦無從上
    訴不服導致原審判決確定之錯誤。此係因原審疏未查察再審
    原告是否實際住居戶籍地址？其未住居之實際情形、時間為
    何？換言之，原審對送達之處所，雖原為再審原告以戶籍地
    址為準之住居所實際上已變更，竟未盡職權調查之責或忽略
    此一變更之事實，且誤解民事訴訟法第一百三十八條寄存送
    達之規定，無視於上揭判例之意旨，徒以再審原告之戶籍地
    址作為原住居所之應為送達之處所，而以寄存送達為之，其
    適用法規顯有錯誤。
  (七)再審原告於95年11月13日因辦理換發新式身分證後，某日突
    發現其配偶欄變成空白，百思不得其解，一度還以為是否作
    業有誤，嗣於95年12月08日經向戶政機關詢問，始知係因『
    判決離婚』所致，再審原告旋即依詢問所得向原審書記官查
    詢並閱卷抄錄，並於法定知悉30日內向鈞院聲請本件再審，
    故依再審原告於95年12月22日始向鈞院聲請閱卷方才具體知
    悉離婚判決事乙節觀之（聲證四，此節求諸該股書記官准予
    閱卷之日期記載即明，併此指明），足證再審原告就本件核
    有遵守不變期間，無庸置疑。
  (八)再審原告係因工作長年居住外地（戶籍地以外）根本未住居
    戶籍地甚至是彰化縣秀水鄉，因此根本不可能收受法院以戶
    籍地為送達地之任何送達形式（包括寄送達）之任何文書，
    且就此情再審被告亦知之甚詳。其次，再審原告於94年10月
    前住居於台北市○○街，於當地之果菜市場工作，94年10月
    後則遷居租賃於台北縣三重市現址，而於95年間，再審原告
    係於台北市之廉正有限公司（地址：台北市○○區○○路26
    7號11樓之2）服務，迄今一年多，而原審起訴狀遞狀時間係
    94年12月21日，嗣起訴狀繕本於95年01月19日寄存於秀水警
    察分駐所，後分別於95年02月10日、02月24日二次開庭因無
    從收受而未出庭行使法律賦予之訴訟防禦權，且因判決書亦
    無法收到，故亦無從上訴不服導致原審判決確定之錯誤。此
    係因原審疏未查察再審原告是否實際住居戶籍地址？其未住
    居之實際情形、時間為何？換言之，原審對送達之處所，雖
    原為再審原告以戶籍地址為準之住居所實際上已變更，竟未
    盡職權調查之責或忽略此一變更之事實，且誤解民事訴訟法
    第一百三十八條寄存送達之規定，無視於上揭判例之意旨，
    徒以再審原告之戶籍地址作為原住居所之應為送達之處所，
    而以寄存送達為之，其適用法規顯有錯誤。業於前狀敘明可
    稽。再審原告自94年04月起迄今，均實際住居台北縣市，未
    住居原審法院所送達之地址即彰化縣秀水鄉，從而法院文件
    當然無法為合法送達。因此，原審對送達之處所，雖原為再
    審原告以戶籍地址為準之住居所實際上已變更，竟未盡職權
    調查之責或忽略此一變更之事實，且誤解民事訴訟法第一百
    三十八條寄存送達之規定，無視於上揭判例之意旨，徒以再
    審原告之戶籍地址作為原住居所之應為送達之處所，而以寄
    存送達為之，其適用法規顯有錯誤等語，並聲明：(1)台灣彰
    化地方法院95年度婚字第59號確定判決廢棄。(2)再審被告在
    前審之訴駁回。(3)前審及再審訴訟費用均由再審被告負擔。
二、再審被告抗辯略以：
  (一)再審原告逾期提出再審：
    最高法院70年台再字第 212號判例要旨認為：「提起民事再
    審之訴，應於三十日之不變期間內為之，民事訴訟法第五百
    條第一項定有明文。當事人以有同法第四百九十六條第一項
    第一款適用法規顯有錯誤之情形提起再審之訴，應認此項理
    由於裁判送達時當事人即可知悉，故計算是否逾三十日之不
    變期間，應自裁判確定時起算，無同法第五百條第二項但書
    再審由知悉在後之適用。」本件兩造離婚訴訟業於95年03月
    10日經鈞院95年度訴字第59號判決准予離婚在案，並於95年
    04月25日因兩造均未上訴而確定，再審原告遲至96年始向鈞
    院提起再審，其再審聲請顯違民事訴訟法第500條第1項規定
    ，依法應予駁回。
  (二)再審之訴顯無理由：
    送達不能依民事訴訟法第136條、第137條規定為之者，得將
    文書寄存送達地之自治或警察機關，並作送達通知書兩份，
    一份黏貼於應受送達人住居所、事務所、營業所或其就? 處
    所門首，另一份置於該送達處所信箱或其他適當位置，以為
    送達；寄存送達，自寄存之日起，經10日發生效力，同法第
    138條第1項、第2項亦有規定。依上開規定解釋，為寄存送
    達者，於依上開方式送達後，即發生送達之效力，至於應受
    送達人曾否檢視其門首或信箱，及有無往取或收領文書，在
    所不問，應受送達人縱未領取該文書，亦無礙其發生送達之
    效力。又依一定之事實，足認以久往之意思，住於一定之地
    域者，即為設定其住所於該地，民法第二十條分別定有明文
    。又當事人有無久往之意思，應依客觀之事實探求並認定之
    ，並不以有長期居之事實為必要，而所謂「一定之事實」，
    尤以戶籍登記資料為主要之依據。兩造自78年起分居至起訴
    時（94年12月）已分居達16年之久，此經證人即兩造之子陳
    志哲於離訴訟中證述明確，是再審被告僅知再審原告之戶籍
    住所，並依法於訴訟申請戶籍謄本供　鈞院寄送訴訟書狀；
    又再審原告戶籍自78年起均設於彰化縣秀水鄉福安村 5鄰村
    西巷19號，與其父同一戶籍，是該址為再審原告住所無疑，
    確定判決法院就再審原告住所已盡調查之責，離婚訴訟中鈞
    院亦均依法寄送，惟因無法依民事訴訟法第136條及137條規
    定送達而依同法第 138條規定以寄存送達，送達合法，原確
    定判決適用法規並無違誤，是再審原告依民事訴訟法第 496
    條第1項第1款聲請再審顯無理由，所提契約亦無調查必要。
  (三)本件並無民事訴訟法第496條第1項第6款情形：
    當事人知他造之住居所，指為所在不明而涉訟者，得以再審
    之訴對於確定終局判決聲明不服，民事訴訟法第496條第1項
    第 6款固定有明文。本件上訴人起訴主張被上訴人明知上訴
    人之住居所，卻指為所在不明而聲請法院准為公示送達致判
    決確定，惟被上訴人否認之，揆之民事訴訟法第277條「當
    事人主張有利於己之事實者，就其事實有舉證之責任」之規
    定，自應由上訴人就其主張被上訴人「明知」上訴人之住居
    所而指為所在不明之事實負舉證證明之責（台灣高等法院88
    年度家上字第264號及93年上字第471號判決要旨參照）。本
    件再審原告雖主張再審被告明知再審原告之住居所故指為所
    在不明而與涉訟云云，惟再審被告否認，且於鈞院95年度婚
    字第59號訴訟審理期間即已傳喚證人兩造之子陳志晢到庭證
    稱：「我父親確實於民國78年離家迄今，期間他從未來找過
    我們，我們確定不知道他人住哪裡，…爸爸離家期間，我們
    子女是由媽媽、外公、外婆扶養我們長大。」是再審被告並
    無明知再審原告住居所而指為所在不明與之涉訟情事，而再
    審原告就其主張再審被告明知其住居所迄今未能舉證證明，
    是聲請再審顯無理由。
  (四)本件並無民事訴訟法第496條第1項第1款情形：
    最高法院86年台再字第 102號判決要旨認為：「民事訴訟法
    第四百九十六條第一項第一款所謂適用法規顯有錯誤，係指
    確定判決所適用之法規，顯然不合於法律規定，或與司法院
    現尚有效及大法官會議之解釋，或本院尚有效之判例顯然違
    反，或消極的不適用法規，顯然影響判決者而言。」又最高
    法院86年台上字第 717號判決要旨認為：「當事人主張有利
    於己之事實，就其事實有舉證之責任，又私人之印章，由自
    己使用為常態，被人盜用為變態，主張變態事實之當事人，
    自應就此印章被盜用之事實負舉證之責任。」。本件再原告
    戶籍自78年起均設於彰化縣秀水鄉福安村 5鄰村西巷19號，
    與其父同一戶籍，是該址為再審原告住所，此由原確定判決
    審理中　鈞院95年02月24日寄送證人即再審原告父親陳溪釣
    之開庭通知係由再審原告代為收受即得證，再審原告亦不否
    認印章之真正，雖辯稱係遭盜蓋，惟未舉證以實其說不足為
    憑，且所提租賃契書上出租人及承租人均為同一人筆跡顯屬
    臨訟杜撰，再審被告否認其真正，是再審原告實已知悉開庭
    日期而未到場，是原判決送達合法。
  (五)退言之，兩造自78年起分居至原確定判決起訴時（94年12月
    ）已分居達16年之久，此業經證人即兩造之子陳志哲於離婚
    訴訟中證述明確，是再審被告僅知再審原告之戶籍住所，並
    依法於訴訟申請戶籍謄本供　鈞院寄送訴訟書狀；又再審原
    告戶籍自78 年起均設於彰化縣秀水鄉福安村5鄰村西巷19號
    ，與其父同一戶籍，是該址為再審原告住所無疑，此由　鈞
    院95年02月24日寄送證人即再審原告父親陳溪釣之開庭通知
    亦係再審原告代為收受（再審原告亦不否認印章之真正）亦
    得證，是確定判決法院就再審原告住所已盡調查之責，依法
    寄送，縱因無法依民事訴訟法第136條及137條規定送達而依
    同法第 138條規定以寄存送達亦屬適法，且送達上縱有瑕疵
    亦屬程序事項，判決確定即已補正，並非適用法規有違誤；
    退步言之，縱然認屬適用法規有違誤之情事，惟民事訴訟法
    第 496條第1項第1款尚需具備顯然影響判決者，本件縱然送
    達上有瑕疵，亦不影響判決結果，是再審原告依民事訴訟法
    第496條第1項第1款聲請再審顯無理由。
  (六)鈞院95年度婚字第59號判決為正當：
    1.再審之訴，雖有再審理由，法院如認原判決為正當者，應
      以判決駁回之，民事訴訟法第 504條定有明文。又對於上
      訴，同法第449條第2項亦規定原判決依其理由雖屬不當，
      而依其他理由認為正當者，應以上訴為無理由。依各該規
      定意旨觀之，民事訴訟事件之裁判理由縱有未當，如其結
      果相同者，其裁判即應予維持，毋庸予以廢棄後，復為相
      同結果之裁判。則在本題情形，再審受訴法院以該再審之
      訴為不合法，而以裁定駁回之，其理由雖屬不當，惟該當
      事人原所提再審之訴既顯無再審理由，則後案受訴法院即
      應以該裁定之結果依其他理由仍為正當為由，而類推適用
      前開規定，仍以裁定駁回該當事人再審之聲請。（台灣高
      等法院暨所屬法院89年法律座談會審查意見參照）
    2.退萬步言之，本件再審原告亦自承長年未與再審被告住居
      之事實，兩造各自獨立生活未互相往來，雙方互信之感情
      基礎已經不復存在，再審被告主觀上亦無再維持婚姻之意
      願，堅決要求離婚，本件婚姻已生破綻而無回復之可能，
      是原確定判決依民法第1052條第 2項准兩造離婚實屬有據
      ，是縱然鈞院認有再審理由，惟原判決依上所述既為正當
      ，依民事訴訟法第 504條規定其裁判仍應予維持，實毋庸
      予以廢棄後復為相同結果之裁判，是依法應駁回再審之聲
      請。
  (七)再審原告在原審法院於95年02月13日送達予之證人（即再審
    原告父親）陳溪釣之通知書上蓋有再審原告之印文，而再審
    原告之戶籍地同該通知書之送達地，是再審原告於原審訴訟
    進行中已知悉原審訴訟之進行，故原審法院以再審原告之戶
    籍地為寄存送達係合法。
  (八)綜上，本件再審原告聲請再審並不合法且顯無理由，且縱有
    再審理由，原判決亦屬正當，實無為再審原告一己之私欲而
    耗費司法資源將原確定判決廢棄後復為相同結果裁判之必要
    。等語，資為抗辯。並聲明：(1)再審之訴駁回。(2)再審訴訟
    費用由再審原告負擔。
三、得心證之理由：
  (一)按對於確定終局判決，始得以再審之訴聲明不服，此觀民事
    訴訟法第496條第1項之規定自明，最高法院18年上字第2871
    號判例亦認「再審之訴，必對於確定判決始得提起，若其判
    決並未確定，則其提起再審，即不得謂為合法」。本件再審
    原告係對本院95年度婚字第59號判決提起再審之訴，故須系
    爭判決已經確定，被上訴人所提起本件之再審之訴始為合法
    ，苟系爭判決尚未確定，再審原告依上訴程序提起上訴即可
    獲得救濟，不得對該判決提起再審之訴聲明不服。本件再審
    被告雖認為系爭判決業已確定，惟再審原告主張原審法院以
    寄存送達方式送達言詞辯論期日通知書、系爭判決判決正本
    不合法云云，是本件首應審究者即在於原審法院以寄存送達
    方式送達言詞辯論通知書、系爭判決正本是否合法，即系爭
    判決有無確定之問題。
  1.按民事訴訟法第 138條所規定之寄存送達，限於不能依同法
    第136條及第137條規定行送達者，始得為之，設其送達之處
    所，雖原為應受送達人之住居所、事務所或營業所而實際上
    已變更者，該原住居所、事務所或營業所，即非應為送達之
    處所，自不得於該原處所為寄存送達。又依第 138條之規定
    為寄存送達，除須將應送達之文書寄存送達地之自治或警察
    機關外，並須製作送達通知書，記明寄存文書之處所，黏貼
    於應受送達人住居所、事務所或營業所門首，俾應受送達人
    知悉寄存之事實，前往領取，二者缺一均不能謂為合法之送
    達（最高法院64年台抗字第481號判例參照）
  2.本件再審原告主張伊係因工作長年居住外地（戶籍地以外）
    ，根本未住居戶籍地甚至是彰化縣秀水鄉，因此根本不可能
    收受法院以戶籍地為送達地之任何送達形式（包括寄存送達
    ）之任何文書，且就此情再審被告亦知之甚詳，其次，再審
    原告於94年10月前住居於台北市○○街，於當地之果菜市場
    工作，94年10月後則遷居租賃於台北縣三重市現址，而於95
    年間，再審原告係於台北市之廉正有限公司（地址：台北市
    中山區○○路267號11樓之2）服務，迄今一年多，而原審起
    訴狀遞狀時間係94年12月21日，嗣起訴狀繕本於95年01月19
    日寄存於秀水警察分駐所，後分別於95年02月10日、02月24
    日二次開庭因無從收受而未出庭行使法律賦予之訴訟防禦權
    云云，業經提出房屋租賃契約書影本二件、薪資袋17紙、94
    年度各類所得扣繳暨免扣繳憑單、財政部臺灣省北區國稅局
    94年度綜合所得稅各類所得資料清單為憑，而再審被告則辯
    稱：再審原告在原審法院於95年02月13日送達予之證人（即
    再審原告父親）陳溪釣之通知書上蓋有再審原告之印文，而
    再審原告之戶籍地同該通知書之送達地，是再審原告於原審
    訴訟進行中已知悉原審訴訟之進行，故原審法院以再審原告
    之戶籍地為寄存送達係合法云云。經查：再審被告於94年12
    月21日對再審原告提起本院95年度婚字第59號離婚訴訟，再
    審被告於該訴訟程序指再審原告之住所地為彰化縣秀水鄉福
    安村村西巷19號，原審法院係按該址分別於95年01月19日、
    95年02月15日、95年03月24日為寄存送達言詞辯論期日通知
    書及系爭判決正本予再審原告，惟查：本院依職權向廉正有
    限公司查詢再審原告之任職情形，經該公司於96年10月09日
    函覆：『‧‧‧經內部查核乙○○確於95年01月01日至95年
    07月24日期間，於敝公司任職，擔任清潔工之工作。經查95
    年02月13日也確實到赴台北市○○○路興建中之捷運工區作
    業，從事工區清潔整理整頓之工作事項。‧‧‧』等情，又
    本院依職權向彰化縣警察局鹿港分局秀水分駐所函查再審原
    告是否有至該所領取原審法院所寄存送達之上開言詞辯論期
    日通知書及系爭判決正本結果，再審原告從未具領原審法院
    所寄存送達之上開言詞辯論期日通知書及系爭判決正本，此
    有廉正有限公司之覆函一件及彰化縣警察局鹿港分局秀水分
    駐所傳真之寄存送達文件記錄表四紙在卷可稽，衡諸上情，
    足認再審原告確實於原審法院訴訟進行期間，在台北工作並
    居住台北，且於95年02月13日確在台北市○○○路興建中之
    捷運工區工作，實無可能於當日上午11時50分在彰化縣秀水
    鄉福安村村西巷19號代收原審法院送達予證人陳溪釣（即再
    審原告之父親）之期日通知書，是再審被告上揭辯解尚難採
    信，而堪認再審原告上揭部分之主張為真實。
  3.綜上所查，再審原告於原審法院95年度婚字第59號審理期間
    ，確係住居「台北縣三重市○○路○段15巷16弄4號4樓」，
    並未住居其戶籍地「彰化縣秀水鄉福安村村西巷19號」，揆
    諸首開判例意旨，則再審原告之戶籍地，即非應為送達之處
    所，自不得於該原處所為寄存送達，惟原審法院仍先後按再
    審原告之戶籍地為寄存送達言詞辯論期日通知書及系爭判決
    正本，是原審法院就各該訴訟文書所為之送達均不合法，其
    對再審原告自不發生送達之效力。
  (二)再按提起第二審上訴，應於第一審判決送達後20日之不變期
    間內為之，民事訴訟法第 440條前段定有明文。又上訴之20
    日不變期間，應自原判決合法送達後起算，如未經合法送達
    ，則20日之不變期間無從起算，原判決即不能認為確定，此
    於最高法院19年上字第1279號判例揭示甚明。原審法院95年
    度婚字第59號判決正本既尚未合法送達予再審原告，揆諸該
    判例意旨，再審原告之上訴期間即無從起算，該判決自不能
    認為已經確定。
  (三)本件再審原告對本院95年度婚字第59號判決提起再審之訴，
    惟該判決尚未確定，已論述如上，從而，再審原告提起再審
    之訴求為廢棄原確定判決及駁回再審被告前審之訴，顯於法
    不合，應予駁回。
四、訴訟費用負擔之依據：依民事訴訟法第78條、第95條。
中　　華　　民　　國　　96　　年　　11　　月　　13　　日
                        家事法庭法官   邱月嬌
以上正本係照原本作成
如對本裁定抗告應於裁定送達後10日內向本院提出抗告狀
中　　華　　民　　國　　96　　年　　11　　月　　13　　日
                                書記官   蔡杰玲
